【裁判字號】    89,婚,183
【裁判日期】    890605
【裁判案由】    離婚
【裁判全文】
臺灣板橋地方法院民事判決  八十九年度婚字第一八三號
    原      告  乙○○○
    訴訟代理人  黃碧芬律師
    被      告  甲○○      住台北縣新莊市○○街一六五巷七之二號
    訴訟代理人  施習盛律師
右當事人間請求離婚事件，本院判決如左：
    主      文
准原告與被告離婚。
訴訟費用由被告負擔。
    事      實
甲、原告方面：
  壹、聲明：求為判決如主文所示。
  貳、陳述：
      查本件原、被告結婚五十一年來，育有五名子女，兩造均已為祖父母之人，五
      十一年來被告長期對原告有慣行毆打、辱罵之不堪同居虐待，甚至於兩造之子
      女、孫子女、女婿、媳婦、親家亦同遭被告為精神上、身體上不法侵害，原告
      終日處於擔心受怕之下，實受有被告不堪同居之虐待，爰依民法第一千零五十
      二條第一項第三款規定，請求裁判離婚，茲詳述理由如下：
      一、慣行毆打，即為不堪同居之虐待，足以構成離婚之原因，最高法院二十年
          上字第一五六九號著有判例。又夫婦因尋常細故迭次毆打，即有不堪同居
          之痛苦，最高法院十九年上字第一一二八號著有判例。又民法第一千零五
          十二條第三款所謂不堪同居之虐待，係指與以身體上或精神上不可忍受之
          痛苦，致不堪繼續同居者而言，故夫妻之一方受他方之重大侮辱，如夫誣
          稱其妻與人通姦，使之感受精神上之痛苦致不堪繼續同居者，不得謂非不
          堪同居之虐待，最高法院二十三年上字第六七八號亦著有判例可稽。另最
          高法院八十七年台上字第二四七四號判決例略謂：「所謂妻之一方受他方
          不堪同居之虐待，非以他方出於虐待之主觀意思為其要件，苟他方侵害人
          格尊嚴與人身安全之行為，客觀上已逾越夫妻通常可忍受程度，危及婚姻
          關係之維繫，即屬不堪同居之虐待」，足供本案參照。
      二、查原告為民國（下同）十八年二月十三日出生之人，已屆七十歲，受有日
          據時代高女教育畢業，以原告所處時代，也是受過相當好的教育，而被告
          為十二年四月十四日出生之人，是受日據時代師範教育之人，因而深具日
          本大男人主義影響，將妻子視做奴隸財產，動輒毆打、辱罵，如以拳頭打
          原告頭部、抓原告頭髮，使原告長期有頭痛宿疾，誣指原告不貞或辱罵「
          幹你娘」等穢語，均有兩造所生五名子女自幼迄今親眼目睹，且在十餘年
          前原告還遭被告毆打成耳膜破裂，致送醫施予手術治療。
      三、原告患有心臟病在八十六年十月間曾經住院開刀，術中曾經輸血，被告無
          視原告之身體健康耿耿於懷，一再罵原告，說原告因為開刀輸血，輸到別
          人的壞血到體內，本質變壞，並在子女面前以此為由，一再用穢語辱罵原
          告，使原告受有精神上不堪同居之虐待。
      四、八十八年七月廿五日被告因女兒施碧霞兩名孩子考上學校，宴請親友，原
          告提醒被告應包二千元紅包給孫兒當做禮物嘉勉其金榜提名，而責怪原告
          要其出錢，就抓原告頭髮（而該紅包女兒在八十八年七月廿五日宴畢因見
          被告似乎有責怪原告之意，為免被告回家後毆打原告，當場即退還給被告
          ），並連續在七月廿三、廿八、廿九日三日責罵原告，並把原告壓在床緣
          痛打，並阻止原告打電話向子女求救。
      五、八十八年七月廿九日早上被告辱罵原告去公園為什麼還要洗臉，是要去交
          男朋友，當日早上八點原告出門買菜，九點買菜回來，只有一個小時的時
          間，被告就說原告出去與男朋友約會，然後就痛毆原告，被告打完原告之
          後，又立即打電話給兩造所生女兒施碧雲，誣指原告外出交男朋友。女兒
          施碧雲深知被告長期亂給原告編派罪名，慣行毆打之惡行，為恐原告繼續
          遭受被告虐待，因此趕快至兩造居住地接原告出來避難。被告在原告被女
          兒接走後，毫無悔意，就分別大鬧五名子女的家庭，而原告也在五名子女
          家中輪流居住避難，但是只要原告躲到那，被告就鬧到那，被告會利用電
          話或親至子女家中大吵大鬧，用三字經穢語罵女兒、罵女婿、罵兒子、罵
          媳婦、罵孫子女，還在孫子女面前揚言其打原告是合情合理、合法的事，
          使原告顏面大失，對於女兒、女婿、兒子、媳婦、孫子女深覺過意不去，
          使原告受有不堪同居之精神虐待。
      六、由於原告匆忙從家中由女兒接出避難，沒有攜帶心臟病藥物，因此在八十
          八年八月一日晚上兩造所生兒子施純明帶原告回家拿心臟病藥品，被告見
          到原告仍然要打原告，還揚言要原告好看，兒子施純明隨即護送原告離開
          ，施純明再返回被告住處，懇請被告放過原告，讓雙方暫時分開，冷靜一
          段時間，但被告相當火爆，甚至拿菜刀出來，恐嚇辱罵，致新莊分局光華
          派出所，至現場處理，可見當時場面多恐怖。
      七、八十八年八月二日被告跑到兩造所生女兒施碧霞家中大吵大鬧，一再責怪
          女兒為什麼要收留原告，並下命令限制原告一週內返家，又罵了一大堆穢
          語，然後又跟女兒說公園的人看到原告跟男人跑了，使原告受有不堪同居
          之精神虐待。
      八、由於被告不斷的騷擾子女家庭，使原告於心不忍，心疼子女家庭遭被告破
          壞，因此原告決定在八十八年八月九日返家，子女不放心，於是一起送原
          告回家。被告見到原告回家，並沒有欣喜之情，見到五名子女時也像是見
          到仇人一樣，板著臉說：「你是總統夫人嗎？還要子女護送你回來」、「
          回來還要帶五個打手」，原告與五名子女皆以沈默態度，任由被告辱罵，
          以避免發生衝突，但因為被告又是一連串三字經或提及男性生殖器的穢語
          ，又是一連串恐嚇的言語，原告說了一句：「你把我大腿打得至今還在痛
          」，被告就怒氣沖沖的撕下原告腿上所貼之撒隆巴斯，準備開打，令原告
          驚恐萬分，五名子女見狀不斷地安撫被告，以免被告對原告施以報復性毆
          打，但是被告仍不斷地以穢語辱罵子女，後來五名子女先行離開，讓兩造
          自行溝通，也許可以平息被告之怒氣。
      九、被告見子女離開後，即以房間有冷氣，要原告與其至房間談談，原來被告
          是怕其在客廳開打會立刻驚動甫出家門之子女返回護救，所以把原告騙至
          房間內，並關上房門，然後拿出其自行書寫羅幟原告罪狀的紙張，一條一
          條審問原告（見原證八），原告否認其所指控之話，被告就把原告推倒在
          床上打，還拖住原告的腳，並邊打邊叫「要把妳摔死！看妳怎麼樣？要把
          妳摔死！」，原告以為這下死定了，幸虧兩造之子女離開家門之後，並沒
          有立即離去，均守候在公寓樓梯間，確定被告是否沒有毆打原告，才會放
          心離去，果然渠等看到客廳熄燈沒有聲音發出，非常懷疑，於是返回家門
          按門鈴，沒有人回應，然後聽到原告呼喊救命之聲，五名子女遂趕快以鑰
          匙開門進入屋內救出原告，把原告接回子女家中避難。被告見原告子女救
          出接走，被告竟又打電話恐嚇子女，並表示要剁大女婿林鴻璋的腳筋，使
          原告受有身體上、精神上不堪同居之虐待，應准裁判離婚。
      十、原告在八十八年八月九日被子女救走之後，被告又開始騷擾子女，八十八
          年八月十三日被告在深夜十一時跑到兒子施純明家中大吵大鬧，還把兒子
          家中的杯子弄破，兒子只好向新莊分局光華派出所報案，請求協助，被告
          直至次日凌晨三、四點中才由警察送回被告住所。原告不忍子女一再為父
          母的事情而受被告騷擾，所以決定八十八年八月十四日回家，以免被告繼
          續對子女、孫子女、女婿、子媳實施精神上不法侵害。
    十一、八十八年八月十四日原告由兒子施純明陪同返回兩造居住地，被告在大門
          加一副新的門鎖，但是不給原告鑰匙，以控制原告之行動，八十八年八月
          十五日被告又對原告摔電話、勒原告脖子、掐住原告鼻孔、毆打原告，致
          原告受有頸部紅腫12x4公分、胸部擦傷10x0.1公分、6x0.1公分、5x0.1公
          分、4x0.1公分之傷害，被告明知原告有心臟病宿疾，開過刀需定時服藥
          ，竟勒原告脖子、掐住原告鼻子使原告呼吸困難，毆打原告胸部，使原告
          心臟難以承受此重擊，其欲置原告於生命、健康危險之意圖，至為明顯，
          毫無夫妻情份可言，顯然對原告有肉體上不堪同居之虐待，而且此次還有
          新莊分局光華派出所二名警員前來處理，並有家庭暴力調查紀錄表可稽。
    十二、由前述最高法院判例、裁判要旨所示，可知夫妻本應以情愛結合，立於兩
          相平等的地位，維持其人性尊嚴，兩造分別有日據時代高女、師專之教育
          程度，原告已年屆七十歲，五名子女也都事業有成家庭美滿，但是被告五
          十一年來卻長期慣行毆打、辱罵原告，甚至於原告已七十歲了還要誣指原
          告在外交男朋友，八十八年七月廿三日至八月十六日陸續毆打、辱罵原告
          ，還遷怒子女家庭，使原告受有不堪同居之虐待之痛苦，應依民法第一千
          零五十二條第一項第三款規定，准兩造裁判離婚。
    十三、兩造所生子女施碧霞、施碧雲、施純良、施碧珠、施純明等人於鈞院八十
          九年度家護字第八十八號通常保護令事件八十九年二月二十九日訊問時，
          均證稱渠等自讀國小時起，即常常目睹告毆打原告及辱罵三字經粗話，一
          個月至少打一、二次，或關起房門痛毆，或抓頭髮或打到撞牆、拳打腳踢
          或將原告壓在地上或被告拿菜刀要脅等等，致使渠等感到相當痛苦，寧可
          在外地讀書工作，不願處於家庭暴力環境之中，證人施純明甚至表示其努
          力讀即是為了脫離家庭暴力，而三名女兒均表示即使結婚後，也常會聽到
          母親打電話訴說被告毆打原告，以及看到原告全身因遭被告毆打而喊酸痛
          及傷痕，證人施純明也表示其結婚後居住於台北，父母尚居住於南投時，
          還曾因被告毆打原告，原告在極處恐懼下向其求救，施純良連夜趕回南投
          家中，赫然發現連木頭門都破了一個大洞，施純明並表示八十一年之後兩
          造搬至新莊，或與施純明同住，或與施純良居住，被告仍然常常毆打、辱
          罵原告，顯見被告確有慣行毆打、辱罵原告之行為，致使原告受有不堪同
          居之虐待。
    十四、被告雖辯稱其患有高血壓等症狀，右手患有腕隧道症候群，手有麻感，並
          無力氣可毆打原告云云，然查由具有基礎醫學博士學位且在台北醫院擔任
          教授之施純明證稱被告雖有腕隧道症候群，仍有力氣，可以握拳、取物，
          即使細膩的動作會有影響，但大動作如揮拳不受影響，施純良亦證稱被告
          不高興就會激動，一激動就會有肢體語言，再不高興就會打人（見通常保
          護令事件八十九年二月二十九日訊問筆錄），足見被告所辯不實，不足採
          信。
  、證據：提出原告戶籍謄本乙份、被告戶籍謄本乙份、施純良戶籍謄本乙份、土
            地及房屋登記謄本影本各乙份、最高法院八十七年台上字第二四七四號
            裁判要旨乙份、病歷摘要影本二份、被告誣指原告罪狀之文書影本乙份
            、驗傷診斷證明書乙份、家庭暴力調查紀錄表影本乙份為證，並聲請訊
            問證人施純良、施純明、施碧霞、施碧雲、施碧珠。
乙、被告方面：
  壹、聲明：請求駁回原告之訴。
  貳、陳述：除臚列如下外，餘如附件所示。
      一、被告並無慣行毆打原告之情事，且被告將多年小學教師辛苦之薪資養育五
          年子女長大成人，接受良好教育，又將房屋等財產登記為原告名下所有，
          足見被告確實深愛妻兒。至於原告起訴狀證六所附之長庚醫院病歷摘要係
          記載：「左側慢性中耳炎」、「患者因左耳聽障、耳漏多年，於民國七十
          二年八月三十日入院手術治療‧‧‧」，由上可知，此乃左耳慢性之疾病
          ，看不出是被人毆打所致，故實不得以作為認定被告毆打之證據，此外，
          復查無其他任何診斷書或傷痕證明結婚多年來被告有「慣行毆打」之情形
          ，原告此部分之主張，應非事實。
      二、較有爭議者厥為八十八年七月二十五日雙方因紅包之事，而相互口角，雖
          有其事，但夫妻相處多年，難免為家庭細故意見不同而衍生誤會、爭執、
          口角，但被告方面對原告指訴所謂床邊毆打等事，特別予以澄清否認，更
          何況，被告已年近八十，身體老弱多病，罹患糖尿病、高血壓、右手腕痲
          痺症候群，有長庚醫院診斷書可證，行動不便，怎有可能任意毆打原告。
      三、有關起訴狀所附證八文書乙份，並非被告之筆跡，此從被告親筆書寫之答
          辯狀與前述文書比對後，以下幾點可以看出：
          １、阿拉伯字「２」、「３」不同。
          ２、阿拉伯字「７」（被告書寫）， 證八文書上的「７」。
          ３、「血」、「間」、「開」、「關」、「萬元」、「純明」、「要」等
              字經比對被告答辯狀與前述文書確有不同。
          ４、此外，尚有許多字體一看即出並非被告所寫，被告擔任小學老師多年
              ，不可能寫這麼潦草的字，原告用不實之文書來作為起訴之證據，即
              不得作為證據。
      四、證人施純良雖證稱：「我記得從小我父親就一個月打母親一、二次，最近
          一次是八十八年八月十五日當天我在場‧‧‧」，施純明證稱：「我有記
          憶以來，我就經常  看到我父親打我母親」云云，然查：
          １、被告在情緒激動時，聲音變大或有肢體動作，此乃人之常情，但並不
              能以此認定被告有慣行毆打之行為。
          ２、被告早年住在雲林縣林內鄉時（當時證人都還年幼），被告夫妻兩人
              感情良好，每逢假日都會騎機車帶太太到斗六買菜或看電影，小孩生
              病也是夫妻二人帶小孩坐火車去看醫生，鄰居都知被告夫妻感情不錯
              ，否則婚姻怎能維持五十多年？
          ３、八十一年至八十六年被告夫妻二人有與施純明同住確為事實，而夫妻
              相處口角爭執乃事所難免，但倘如證人所述經常毆打，則次數至少在
              幾十次以上，為何從未有報警處理？也從未有驗傷證明等證據？顯然
              不合常理。如果按照五位證人所稱目睹被告每月至少毆打一、二次，
              則迄八十八年豈非超過一千次以上？顯不合常理。
          ４、被告方面強調證人施純良等人於鈞院八十九年度家護字第八十八號保
              護令事件中所述諸多情節並不實在，亦不合常理。
          ５、退而言之，姑且不論原告八十八年八月十六日所作驗傷診斷書之傷是
              否為被告所造成，然仔細查看原告之傷勢為：「頸部紅腫及胸部擦傷
              」，並不像是毆打所造成，而係拉扯抓傷所致，實不得作為認定被告
              有「毆打」或「慣行毆打」之證據。
      五、綜上所述，可知原告所主張之事實如「慣行毆打」或「精神上之虐待」等
          並非事實，而所援引之證據如證六、證七診斷書、證八之文書均不足以證
          明被告有原告所稱毆打或侮辱之行為，至於證人施純良、施純明等所述，
          仍缺乏足夠性之佐證，被告方面萬難認同，此外，又查無其他事證，自不
          得僅以雙方偶有口角爭執，即貿然拆散已有五十多年之久之婚姻關係，更
          何況被告仍然深愛原告、子女及家庭，已如前述，懇請鈞院明鑑，駁回原
          告之訴，以全兩造多年來之夫妻情緣。
  、證據：提出診斷證明書三紙、存款單影本八紙、領出現金明細表影本一紙為證
            。
丙、本院依職權調取本院八十九年度家護字第八八號通常保護令案卷並向財團法人長
    庚紀念醫院查詢被告所罹患之「右側腕隧道症候群」病症狀況。
    理      由
一、原告主張兩造係夫妻，婚姻關係現仍存續中，結婚五十一年來，育有五名子女，
    均已為祖父母之人，惟五十一年來被告對原告慣行毆打，使原告長期有頭痛宿疾
    ，並誣指原告不貞或辱罵「幹你娘」等穢語，最近一次係於八十八年八月十五日
    毆打原告，致原告受有頸部紅腫十二乘四公分、胸部擦傷十乘０‧一公分、六乘
    ０‧一公分、五乘０‧一公分、四乘０‧一公分等傷害，原告終日處於擔心受怕
    之下，實受有被告不堪同居之虐待，爰依民法第一千零五十二條第一項第三款規
    定，請求裁判離婚。
二、被告則以：被告將多年小學教師辛苦之薪資養育五年子女長大成人，接受良好教
    育，又將房屋等財產登記為原告名下所有，足見被告深愛妻兒，被告從無慣行毆
    打原告之情事，且原告提出之長庚醫院病歷摘要係記載：「左側慢性中耳炎」、
    「患者因左耳聽障、耳漏多年，於民國七十二年八月三十日入院手術治療‧‧‧
    」，可知此乃慢性疾病，不得以作為認定被告毆打之證據，又原告八十八年八月
    十六日所作驗傷診斷書記載之傷為「頸部紅腫及胸部擦傷」，此並非毆打所造成
    ，而係拉扯抓傷所致，亦不得作為認定被告有「毆打」或「慣行毆打」之證據，
    何況被告年近八十，體弱多病，罹患糖尿病、高血壓、右手腕痲痺症候群等病，
    行動不便，不可能任意毆打原告，證人施純良等人所言復與常情不符，被告方面
    萬難認同，此外，又查無其他事證，自不得僅以雙方偶有口角爭執，即貿然拆散
    已有五十多年之久之婚姻關係，更何況被告仍然深愛原告、子女及家庭，為此請
    求駁回原告之訴，以全兩造多年來之夫妻情緣云云置辯。
三、查原告主張之事實，業據提出兩造戶籍謄本各一份、病歷摘要影本二份、驗傷診
    斷證明書一份、家庭暴力調查紀錄表影本一份為證，且證人即兩造子女施純良、
    施純明、施碧霞、施碧雲、施碧珠於本院審理八十九年度家護字第八十八號通常
    保護令事件時亦到場分別證稱：「我母親如不順從父親，我父親就罵髒話，還會
    拳打腳踢，我記得從小我父親就一個月打我母親一、二次‧‧‧我父親雖身體不
    好，但一聽到不順耳的話，情緒就會激動，並且會有肢體動作出現」、「一併償
    還我有記憶以來，我就經常看到我父親打我母親‧‧‧還會拿三字經罵我母親‧
    ‧‧八十一年至八十六年間我父母與我住在一起，也有這樣的肢體行為，最後一
    次是八十八年八月十五日」、「我父親會打我母親，罵三字經，抓她頭髮，誣指
    我母親交男友」、「我從國小就看到我父親打我母親，我印象最深刻是我父親將
    我母親壓在地上，並且拿菜刀恐嚇，結婚後我母親也經常打電話給我說，我父親
    經常打他，我父親認為我母親因輸到別人的壞血，性格變壞，才會頂撞他，並誣
    指我母親到市場買菜擦口紅，是要去約會。八十八年八月九日我們五名子女送我
    母親回去，我父親說我母親的傷是假的，後來我們離去，但看到客廳的燈關起來
    ，我們也不敢離去，後來聽到我母親喊救命，我們進去看到我母親在發抖，並表
    示我父親把他壓在床上打並列出罪狀一條一條審問」等語屬實，業據本院調取該
    案卷核閱無誤，自堪信原告之主張為真實。被告雖否認有毆打原告之情，辯稱其
    因患有糖尿病、高血壓、右手腕痲痺症候群等病，不可能毆打被告，並提出診斷
    書二紙為證，惟查，被告雖患有糖尿病及高血壓，然罹患此症與其能否揮拳毆人
    並無必然因果關係，且被告所罹患之「右側腕隧道症候群」，固因手麻會影響其
    精細動作，但對手部大體動作，不致有太大影響，亦據本院向財團法人長庚紀念
    醫院查詢明確，有該院八十九年四月十八日（八九）長庚院法字第０一四八號函
    在卷可稽，是被告所患之「右側腕隧道症候群」既對手部大體動作（如揮拳、取
    物等）無影響，則被告辯稱其因患有上述病症，不可能毆打原告云云，即無所據
    ，不足採信，併此敘明。
四、按夫妻之一方對受他方不堪同居之虐待者，得向法院請求離婚，民法第一千零五
    十二條第一項第三款定有明文。所謂不堪同居虐待，係指與以身體上或精神上不
    可忍受之痛苦，致無法繼續同居者而言；又慣行毆打，即為不堪同居之虐待，足
    以構成離婚之原因，最高法院著有二十三年上字第六七八號、二十年上字第三七
    一號判例可資參照。蓋婚姻係以夫妻之共同生活為目的，夫妻應以誠摯相愛為基
    礎，相互尊重、忍讓與諒解，且應互相協力保持其共同生活之圓滿、安全及幸福
    ，因而夫妻應互相尊重以增進情感之和諧，防止家庭暴力之發生，此為維繫婚姻
    所必要。故夫妻一方之行為，凡有礙於他方配偶之人格尊嚴與人身安全（含肉體
    與精神上之痛苦），致夫妻無法繼續共同生活者，均應認符合民法第一千零五十
    二條第一項第三款規定「受他方不堪同居之虐待」。另司法院大法官會議釋字第
    三七二號解釋亦謂：民法第一千零五十二條第一項第三款所謂「不堪同居之虐待
    」，應就具體事件，衡量夫妻之一方受他方虐待所受傷害之嚴重性，斟酌當事人
    之教育程度、社會地位及其他情事，是否已危及婚姻關係之維繫以為斷，若受他
    方虐待已逾夫妻通常所能忍受之程度而有侵害人格尊嚴與人身安全者，即不得謂
    非受不堪同居之虐待。
五、查被告於婚後長期毆打原告，並誣指原告不貞或辱罵「幹你娘」等穢語，已如前
    述，觀諸被告毆打原告次數之頻繁與頻率之密集，顯係慣行毆打，本院審酌原告
    所受教育程度、所受傷害之嚴重性及其年逾七十旬，子孫滿堂，非僅為人母，亦
    為祖母級之人，理應受晚輩尊敬崇愛，竟常遭被告毆打、辱罵及懷疑貞操等一切
    情事，並參酌最高法院前揭判例意旨，認被告所為已侵害原告人格尊嚴與人身安
    全，並逾夫妻通常所能忍受之程度，且已危及婚姻關係之維繫，堪認原告主張其
    所受身體及精神上之痛苦，已達不堪同居虐待之程度，應屬可信。從而，原告依
    民法第一千零五十二條第一項第三款之規定訴請離婚，於法有據，應予准許。
六、據上論結：原告之訴為有理由，依民事訴訟法第七十八條，判決如主文。
中      華      民      國    八十九    年      六      月      五      日
                                    臺灣板橋地方法院家事法庭
~B法      官  程怡怡
右正本證明與原本無異
如對本判決上訴，須於判決送達後二十日內向本院提出上訴狀
中      華      民      國    八十九    年      六      月     十五     日
~B法院書記官  劉昌明


司法院資訊處製作；財團法人民間司法改革基金會備份。
